臺灣高等法院高雄分院刑事判決　　　　　九十二年度上更(一)字第二二三號
　　上　訴　人　台灣澎湖地方法院檢察署檢察官
　　被　　　告　甲○○
　　被　　　告　丙○○
　　右二人共同
　　選任辯護人　林伯祥律師
　　被　　　告　乙○○
右上訴人因被告偽造文書案件，不服臺灣澎湖地方法院八十六年度訴字第二八號中華
民國八十九年三月十四日第一審判決（起訴案號：臺灣澎湖地方法院檢察署八十六年
度偵字第三二二、三九二號），提起上訴，判決後，經最高法院發回更審，本院判決
如左：
      主      文
原判決關於甲○○、丙○○、乙○○部分撤銷。
甲○○、丙○○共同公務員明知為不實之事項，而登載於職務上所掌之公文書，足以
生損害於公眾，各處有期徒刑壹年，均緩刑貳年。
乙○○行使公務員明知為不實之事項，而登載於職務上所掌之公文書，足以生損害於
公眾，累犯，處有期徒刑壹年壹月。
      事      實
一、乙○○於民國（下同）八十年間，因犯走私罪，經台灣澎湖地方法院判處有期徒
    刑七月確定，於八十二年一月二十日執行完畢，又於八十四年間犯走私罪，經同
    上法院判處有期徒刑十月確定，於八十五年十一月二日假釋出獄，至八十五年十
    二月十三日假釋期滿，執行完畢。
二、八十六年一、二月間，甲○○為澎湖縣警察局馬公分局澎南漁港駐在所所長（現
    調任澎湖縣警察局白沙分局第一組組長），丙○○為澎湖縣警察局白沙分局大
    葉漁港駐在所巡佐；均為依法令從事公務之人員，就轄區內漁民請求出具每年出
    海從事漁業勞動期間之證明書，係彼等職務上掌管之公文書。乙○○係澎湖區漁
    會甲類會員，欲參加八十六年三月二十六日澎湖區漁會第十一屆理監事選舉（下
    稱本屆選舉），而漁會會員屬近海漁民在八十四年及八十五年每年出海從事漁業
    勞動達三個月以上者，為參選理監事資格之一。
三、緣洪榮錦（原審審理中死亡，經原審判決公訴不受理確定）為澎湖區漁會會員，
    明知其於八十四年及八十五年間，均未隨「澎舢０五二號」漁船出海從事漁業勞
    動，為順利參加本屆選舉，乃於八十六年一月二十七日，委由知情之其子洪福文
    ，在澎湖區漁會印發之空白證明書上，虛偽填載「洪榮錦」姓名、住址「澎湖縣
    西嶼鄉池東村一四二─二號」、「澎舢０五二」、「大葉」，而作成洪榮錦自
    八十四年起至八十五年止，確實服務在澎舢０五二號漁船實際出海從事近海漁業
    勞動每年達三個月以上之不實證明書，於同日持往澎湖縣警察局白沙分局大葉
    漁港駐在所，請求主管丙○○在該證明書上加蓋漁港駐在所之圓戳及職名章，以
    資證明。丙○○明知洪榮錦在八十四年及八十五年間，每年實際出海作業之日數
    ，均未達三個月以上，竟與洪福文（未經檢察官起訴）及洪榮錦基於登載不實事
    項於職務上所掌公文書上之犯意聯絡，於該證明書上加蓋「澎湖縣警察局白沙分
    局大葉漁駐所」圓戳章及其「巡佐丙○○」職名章（如附件一），嗣由洪榮錦
    於八十六年一月二十七日取得證明書後至同年三月二十六日投票前之某日，持往
    澎湖區漁會順利完成監事候選人登記，足以生損害於公文書之正確性及澎湖區漁
 會辦理選舉之公平性。
四、乙○○明知其於八十四年僅隨進和吉號及利興號漁船出海作業六日，八十五年則
    未曾出海從事漁業勞動，為順利參加本屆選舉，竟在澎湖區漁會印發之空白證明
    書上，虛偽填載「乙○○」姓名、住址「馬公市鎖港里二０─二一號」、「利興
    」「進和吉」，而作成乙○○自八十四年起至八十五年止確實服務在利興、進和
    吉號漁船實際出海從事近海漁業勞動每年達三個月以上之不實證明書，於八十六
    年二月二十六日持往澎湖縣警察局馬公分局澎南漁港分駐所，請求主管甲○○在
    該證明書加蓋漁港分駐所之戳章及職名章，以資證明。甲○○明知乙○○於八十
    四年及八十五年間，每年實際出海作業之日數，均未達三個月以上，竟與乙○○
    基登載不實事項於職務上所掌公文書上之犯意聯絡，在該證明書上加蓋「澎湖縣
    警察局白沙分局澎南漁港分駐所」圓戳章及其「所長甲○○」職名章（如附件二
    ），嗣由乙○○於八十六年二月二十六日取得證明書後至同年三月二十六日投票
    前之某日，持往澎湖區漁會順利完成監事候選人登記，足以生損害於公文書之正
    確性及澎湖區漁會辦理選舉之公平性。
五、案由法務部調查局澎湖縣調查站及澎湖縣警察局移送及檢察官檢舉偵查起訴。
      理      由
一、訊據被告丙○○、甲○○、乙○○均否認有前犯行，被告丙○○辯稱：因洪福文
    先持一張漁民入會申請書，請求其蓋章，同時以另張證明書矇混申請書，請求其
    蓋章，伊疏未注意始誤在該證明書上蓋章，案發後始知悉是證明書，當時警員呂
    豪詩在場目睹，伊並無登載不實之故意云云；被告甲○○辯稱：乙○○於八十四
    年及八十五年實際出海作業日數，雖未達三個月，但因乙○○表示只要最初及最
    後出海日期相隔三個月，或船籍設在鎖港三個月，均可核發，且伊於確知漁民出
    海日數必須達到每年九十日以上，始得在上述證明書核章後，即採取補救措施，
    將乙○○實際出海日期送分局，請求分局轉交漁會補救，伊並無登載不實之故意
    云云；被告乙○○辯稱：伊於八十四年間，應該有出海作業超過九十日，伊未注
    意證明書上有「每年」二字，且伊在鎖港報關出海只有登記一日，出海後又到安
    平駐在所報關出海，但安平駐在所不肯出證明，如果連同這些出海日數就超過三
    個月云云。
二、惟查：
  (一)被告乙○○及已亡故之同案被告洪榮錦，均為澎湖區漁會甲類會員，而以近海漁
    民身分參加本屆選舉為監事候選人，已據被告乙○○及洪榮錦於偵審中供承不諱
    ，並有澎湖區漁會第十一屆理事及監事候選人資格審理紀錄表、監事當選人、候
    補監事簡歷冊各一份附卷可稽（他字第二八號一卷第一二、一四、一七頁）。而
    近海漁民在最近二年每年實際出海從事近海漁業勞動達三個月以上，持有港檢單
    位出具之證明文件者，始得登記為漁會理、監事候選人之規定，亦為證人即澎湖
    縣政府農業課承辦人陳晶卉及澎湖區漁會會務課長吳藤雄證述明確，並有內政部
    七十八年一月廿一日台內社字第六六二五二三號令在卷足憑（同上卷第五頁反面
    、第二０頁、他字第二八號三卷第一二一頁反面）。是被告乙○○及洪榮錦是否
    具備本屆之監事候選資格，以彼等於八十四年及八十五年間，每年出海從事漁業
    勞動有無達三個月以上，並須持港檢單位出具之證明書為要件之一甚明。
  (二)被告丙○○、甲○○分別為澎湖縣警察局白沙分局大葉漁港駐在所巡佐，馬公
    分局澎南漁港分駐所所長，為彼等所供承。而「各地區漁會如需漁民進出港資料
    ，於機漁船筏舢舨出入港登記簿中，以抄錄或在所影印方式配合辦理」等情，經
    前台灣省政府警政廳以八十六年一月八日八十六警檢字第一九０六號函知各縣市
    警察局配合辦理，復於八十六年二月廿五日以八十六警檢字第二七五五八號函台
    灣省沿海各縣市警察局、港務警察所，除重申前函所示外，並指示「如貴局認為
    有出具證明之必要者，可自行依權責辦理，惟應謹守行政中立原則，並確依機漁
    船筏舢舨出入港登記簿所載資料出具證明」等情，有該第二七五五八號函影本附
    卷可考（他字第二八號二卷第一七頁）。又澎湖縣警察局各分局之漁港駐在所於
    八十二年間澎湖區漁會第十屆理、監事選舉期間，曾核發與前開證明書相同之證
    明書，為證人吳藤雄證實，並有該年度之證明書影本七份在卷足佐（他字第二八
    號三卷第二二二頁、偵字卷第一一八－一二四頁）。依上各情，澎湖縣警察局所
    屬各漁港駐在所核發之前開證明書，係屬其職務上所掌之公文書無訛。而台灣省
    政府警政廳函示出具之證明書，應以機漁船舢舨出入港登記簿所載資料為依據，
    此項規定自為各漁港駐在所之執行員警所應遵循，亦無疑義。
  (三)證人洪福文於本院前審證稱「（證明書）除了八十四、八十五年不是，其他住所
    、姓名及船名都是我填寫的，是我事先填寫好送到漁駐所蓋章的」（上訴卷第一
    九一頁反面），「因為漁會選舉承辦之會務課長吳藤雄他拿空白證明書給我父親
    洪榮錦，我父親再叫我去辦理」（更審訴二卷第一五一頁），「我告訴他要做出
    海證明，他（指被告丙○○）當場打電話給其他派出所有無處理類似證明書，他
    就根據關簿及船員手冊來開證明書」（他字第二八號二卷第三四一頁）「我有跟
    他說這證明書是要用來參選漁會理事之選舉用的，：：：我只帶這張證明書」
    （原審訴二卷第一五０頁反面）等語。而該證明書上有關出海年份及開具證明書
    年份「八十四、八十五、八十六」三個數字，係由吳藤雄在證明書原本填寫後影
    印，置於漁會櫃上，由有意參選理、監事之漁民自行領（拿）取等情，亦據證
    人吳藤雄證實（他字第二八號三卷第一一八之一反面）。就證人洪福文及吳藤雄
    之證言可見被告丙○○在蓋大業漁駐所圓戳章及其職名章時，證明書上除出具
    證明書之月、日未填外，其餘均已填寫完畢（丙○○於本院前審供承出具證明書
    之月、日係其填寫－上訴卷第一九二頁）。是被告丙○○所辯洪福文同時拿漁民
    入會申請書及證明書請其蓋章，其誤證明書為申請書，而予蓋章云云，或謂在空
    白證明書上蓋章云云，均非可採。證人呂豪詩所證「洪福文拿一卷卷宗找主管：
    ：沒有看到他（丙○○）蓋幾次」，不足為被告丙○○有利之認定。而洪榮錦於
    八十四年及八十五年間，每年出海從事漁業勞動，並未達三個月以上，為被告丙○○於檢察官偵查中所供明（他字第二八號一卷第三０九頁）。洪榮錦於八十五
    年間，並未在澎舢０五二號漁船出海，僅隨陳俊祿所有之ＳＢ三七五六號舢舨從
    小池漁港出海作業十九日，有澎湖縣調查站會同被告丙○○清查舢舨漁船進出港
    登記簿之清查表（他字第二八號三卷第二四一頁）及大葉漁港駐在所舢舨漁船
    進出港登記簿附卷可證。被告丙○○於蓋章證明之前，既有核對關簿（應係舢舨
    漁船進出港登記簿）及船員手冊，已知洪榮錦於八十四年及八十五年間，並無每
    年出海從事漁業勞動達三個月以上，仍予蓋章證明，即其明知為不實之事項，而
    與洪榮錦、洪福文共同登載於其職務上所掌之公文書，已甚明確，並有上開證明
    書附卷可佐。至澎湖區漁會於八十六年二月十八日始為選舉公告，並不影響被告
    丙○○明知為不實事項而出具證明書之犯行。
  (四)被告乙○○於八十四年間，因犯走私罪，經台灣澎湖地方法院判處有期徒刑十月
    確定，於八十五年二月廿八日入監服刑，迄八十五年十一月二日始假釋出獄，有
    台灣高等法院被告全國前案紀錄表可按，並為被告乙○○所供承。是被告乙○○
    於八十五年間，顯然無法出海從事漁業勞動三個月以上。被告乙○○於八十四年
    間，僅搭乘進和吉號及利興號漁船出海作業七日，八十五年間，並無隨進和吉號
    及利興號出海作業之紀錄，且進和吉號於八十四年七月廿六日因涉嫌走私，為澎
    湖縣警察局馬公分局澎南漁港分駐所扣押，此有澎南漁港分駐所舢舨漁船進出港
    登記簿一本扣案及清查表在卷足憑（他字第二八號一卷第三二四頁）。而被告乙○○供承於八十六年二月廿六日持交被告甲○○蓋章之證明書，係載明「乙○○
    自民國八十四年起至八十五年止，確實服務在利興、進和吉號漁船實際出海從事
    近海漁業勞動每年達三個月以上」，有該證明書附卷可稽（他字第二八號一卷第
    一六一頁、證物袋）。是該證明書所載內容，顯然不實。被告乙○○、甲○○均
    明知該證明書之內容不實，仍由被告甲○○予以蓋章證明，作為澎南漁港分駐所
    出具之證明書，是其二人有共同登載不實事項於公文書之犯意聯絡甚明。
  (五)台灣省政府警政廳於八十六年一月八日及同年二月廿五日已函示各縣市警察局就
    各地區漁會需要漁民進出港資料，需依機漁船筏舢舨出入港登記簿所載出具證明
    ，已如上述。而馬公分局於八十六年二月十三日聯合勤教會議時，亦再宣達警政
    廳之函示，此有該聯合勤教會議資料在卷可憑（他字第二八號二卷第一三－一四
    頁）。被告丙○○、甲○○均為漁港駐在所主管，就上開函示之宣達，不能諉為
    不知。且上開證明書已明確記載「洪榮錦自八十四年起至八十五年止，確實服務
    在澎舢０五二號漁船實際出海從事近海漁業勞動每年達三個月以上」，及「乙○○自八十四年起至八十五年止，確實服務在利興、進和吉號漁船實際出海從事近
    海漁業勞動每年達三個月以上」，而洪榮錦及被告乙○○於八十四年及八十五年
    間，實際上並未隨各該漁船出海從事漁業勞動每年達三個月以上，被告丙○○、
    甲○○於蓋章證明時，自應針對證明書之內容審酌。警政廳函示之宣達，僅係加
    強各漁港駐在所承辦人員之注意而已，苟無該函示之宣達，被告丙○○、甲○○
    亦不能出具不實之證明書。故警政廳八十六年二月廿五日之上開函文，澎湖縣警
    察局於八十六年二月廿六日收文後，於當日十時五十六分以電話通報「澎南所」
    ，不論其通報在被告甲○○出具證明之前或之後，均不影響其出具內容不實之證
    明書之故意。被告甲○○於八十五年二月廿五日在馬公分局擴大晚報時，以上開
    證明書內容規定含糊，而提會請示「漁民要求核章，認定標準如何」，經與會者
    議定，由安檢組洪組長請示相關單位，翌（廿六）日晚報時，洪組長答覆「應以
    進出港紀錄簿之資料以抄錄或影印方式配合辦理」，固有澎湖縣警察局八十六年
    八月廿八日澎警督字第二０四九八號函附之該局督察室簽可考（原審卷第一五五
    －一六三頁），惟洪組長（洪平財）請示相關單位後，亦係重申警政廳之前開函
    示。而警政廳之函示，實係出具證明書人員原應遵守之準則，並無待請示相關單
    位。被告甲○○之提會請示，如何謂「證明書內容規定含糊」，實難想像。至被
    告甲○○於八十六年二月廿八日將被告乙○○之出海作業之正確資料，送澎湖縣
    警察局馬公分局勤指中心轉送安檢組（依上開督察室簽、安檢組或勤指中心均未
    收到該資料），待轉送澎湖區漁會更正等情，係屬事後之補救措施，無其當初
    出具不實證明書之故意。證人即案發時任馬公分局副分局長之許文光所證漁船進
    出港三個月如何認定，亦即是否以累計廿四小時為一日，並無準據一節，然被告
    丙○○及甲○○出具之證明書，並無涉及如此疑惑之問題，是許文光之證言，不
    足為被告等有利之認定。
  (五)被告甲○○供承乙○○於八十四年及八十五年實際出海作業日數，雖未達三個月
    ，但因乙○○表示只要最初及最後出海日相隔三個月或船籍設在鎖港三個月均可
    核發，故予蓋章證明云云。惟該證明書已明確記載「八十四年起至八十五年止，
    ：：：：實際出海從事漁業勞動每年達三個月以上」，豈能以乙○○虛偽之言詞
    ，而出具不實之證明書，所供難認無犯罪故意。被告乙○○於八十五年間並無隨
    進和吉號或利興號漁船出海作業，已如上述，自亦不可能自鎖港報關出海，再至
    安平駐在所報關出海從事漁業勞動。八十五年間既無出海從事漁業勞動三個月，
    該證明書所載即屬不實之公文書無疑。
  (六)綜上所，本案事證已臻明確，被告等所辯，均屬卸責之詞，殊無足採，犯行均
    堪認定。
三、按共同正犯之意思聯絡，原不以數人間直接發生者為限，即有間接之聯絡者亦包
    括在內，且其表示之方法，不以明示通謀為必要，即相互間有默示之合致亦無不
    可（最高法院七十七年台上字第二一三五號、七十三年台上字第二三六四號判例
    參照）。本件被告丙○○雖未與洪榮錦直接為犯意聯絡，然洪榮錦以不實之證明
   書，委由其知情之子洪福文，持交被告丙○○蓋章證明，被告丙○○明知不實而
    予核章，則被告丙○○與洪榮錦間，顯有間接之默示犯意聯絡甚明。查被告丙○○、甲○○在不實之證明書上蓋章，而以所屬漁港駐在所名義出具證明，即屬與
    洪榮錦、洪福文（丙○○部分）、乙○○（甲○○部分）共同明知為不實事項而
    登載於職務上所掌之公文書之合意，嗣經洪榮錦、乙○○分別持向澎湖區漁會行
    使，均足以生損害於公文書之正確性及澎湖區漁會辦理選舉之公正性。核被告丙○○、甲○○所為，均有犯刑法第二百十三條之公務員登載不實公文書罪，被告
    乙○○所為，係犯刑法第二百十六條、第二百十三條之行使公務員登載不實公文
    書罪。被告乙○○所為登載不實之低度行為，為行使之高度行為所吸收，不另論
    罪。被告丙○○與洪榮錦、洪福文間，被告甲○○與被告乙○○間，就登載不實
    公文書部分，分別有犯意聯絡及行為分擔，均為共同正犯。被告乙○○及洪榮錦
    、洪福文雖無公務員身分，因與公務員之被告甲○○、丙○○共同犯罪，依刑法
    第三十一條第一項規定，就公務員登載不實公文書部分，均應分別以共同正犯論
    。被告乙○○有如事實欄所載之前科，受有期徒刑之執行完畢，有台灣高等法院
    被告全國前案紀錄表可按，茲於五年內再犯有期徒刑之罪，為累犯，應依刑法第
    四十七條規定加重其刑。
四、原審諭知被告丙○○、甲○○、乙○○均無罪判決，尚有未洽。檢察官上訴意旨
    指摘原判決此部分不當，為有理由，自應由本院將原判決此部分撤銷改判。爰審
    酌被告丙○○、甲○○、乙○○犯罪之動機、目的、犯罪所生危害及犯罪後之態
    度等一切情狀，分別量處如主文所示之刑。又查被告丙○○、甲○○未曾受有期
    徒刑以上刑之宣告，有台灣高等法院被告全國前案紀錄表附卷可稽，素行尚好，
    經此偵審判刑程序，當知警惕，應無再犯之虞，本院認彼等所宣告之刑，以暫不
    執行為適當，爰如公訴人之請求，均予宣告緩刑二年。
據上論斷，應依刑事訴訟法第三百六十九條第一項前段、第三百六十四條、第二百九
十九條第一項前段，刑法第二十八條、第二百十六條、第二百十三條、第三十一條第
一項、第四十七條、第七十四條第一款，判決如主文。
本案經檢察官周章欽到庭執行職務。
中    華    民    國     九十三     年       一       月       十三     日
                              臺灣高等法院高雄分院刑事第五庭
                                  審判長法官  吳水木
                                        法官  趙文淵
                                        法官  洪慶鐘
右正本證明與原本無異。
如不服本判決應於收受本判決後十日內向本院提出上訴書狀，其未述上訴理由者，
並得於提起上訴後十日內向本院補提理由書狀（均須按他造當事人之人數附繕本)「
切勿逕送上級法院」。
                                      書記官  彭筱瑗
中    華    民    國     九十三     年       一       月       十四     日
附錄  本判決論罪科刑法條：
刑法第二百十三條
公務員明知為不實之事項，而登載於職務上所掌之公文書，足以生損害於公眾或他人
者，處一年以上七年以下有期徒刑。
刑法第二百十六條
行使第二百十條至第二百十五條之文書者，依偽造、變造文書或登載不實事項或使登
載不實事項之規定處斷。
                                                                   ＦＡ
